臺灣臺南地方法院交通事件裁定　　 96年度交聲更(一)字第9號
移送機關　　交通部公路總局嘉義區監理所臺南監理站
異議人即　　甲○○
受處分人
上列受處分人因違反道路交通管理處罰條例案件，對於交通部公
路總局嘉義區監理所臺南監理站95年8月21日所為之裁決處分（
處分案號：嘉監南字第裁74-S00000000號）聲明異議，前經本院
以95年度交聲字第898號裁定後，移送機關提起抗告，復經臺灣
高等法院臺南分院以96年度交抗字第85號將原裁定撤銷並發回更
審，本院裁定如下：
    主  文
原處分撤銷。
甲○○汽車駕駛人，駕駛執照業經註銷仍駕駛小型車，處罰鍰新
臺幣玖仟元。
    理  由
一、原處分意旨略以：受處分人即異議人甲○○（下稱異議人）
    於民國九十五年五月二十七日下午五點二十五分左右，駕駛
    車牌號碼ＳＴ－七四三二號自用小客車，行經臺南市○○路
    ○段十九號前時，因使用註銷之駕駛執照駕車行駛，而為執
    勤之臺南市警察局保安隊警員攔查發現，該執勤警員製單舉
    發，復經原處分機關即交通部公路總局嘉義區監理所臺南監
    理站經查證後，亦認異議人之上開違規事實明確，乃依修正
    前道路交通管理處罰條例（下稱處罰條例）第二十一條第一
    項第六款之規定，裁處異議人罰鍰新臺幣（下同）九千元等
    語。
二、聲明異議意旨則略以：異議人不否認有於前述時、地，為執
    勤之臺南市警察局保安隊警員攔查並發現其考領之普通小型
    車駕駛執照業經註銷而仍駕車於道路上行駛之事實，然因異
    議人先前超速之違規行為，並不知道第74-MZ0000000號裁決
    逕行註銷異議人所考領之駕駛執照，乃提起本件異議等語。
三、本件異議人之違規行為發生於九十五年五月二十七日，係在
    九十四年十二月二十八日修正公布，並於九十五年七月一日
    施行之處罰條例之前；而行政罰法係九十四年二月五日以華
    總一義字第09400016841號命令公布，依該法第四十六條規
    定，自九十五年二月五日開始施行；依行政罰法第五條規定
    ：「行為後法律或自治條例有變更者，適用行政機關最初裁
    處時之法律或自治條例。但裁處前之法律或自治條例有利於
    受處罰者，適用最有利於受處罰者之規定。」自應以行政機
    關「最初裁處時」為法律適用之依據。從而本件原處分機關
    為裁決時係九十五年八月二十一日，比較修法前處罰條例第
    二十一條第六款「使用註銷之駕駛執照駕駛小型車或機器踏
    車」之規定，修法後移置於同法條第四款，該法條處罰規定
    並未修正，修正後並無不利於異議人，有關裁處法律之適用
    ，自應依九十四年十二月二十八日修正公布，並於九十五年
    七月一日施行後處罰條例第二十一條第一項第四款規定予以
    處理，始符法旨，合先敘明。
四、經查：
（一）按駕駛執照業經吊銷、註銷仍駕駛小型車或機器腳踏車，
      處六千元以上一萬二千元以下罰鍰，處罰條例第二十一條
      第一項第四款定有明文。
（二）異議人並不否認有於九十五年五月二十七日下午五點二十
      五分左右，駕駛車牌號碼ＳＴ－七四三二號自用小客車，
      行經臺南市○○路○段十九號前時，因其考領之駕駛執照
      業經逕行註銷，而為執勤之臺南市警察局保安隊警員攔查
      開單舉發等情事，且有臺南市警察局南市警交字第S00000
      000號舉發違反道路交通管理事件通知單及違規查詢報表
      各一紙附卷可參。
（三）異議人另前於九十四年一月三十日在台十九線公路因超速
      之違規行為，經臺南縣警察局交通警察隊予以測速採證後
      逕行舉發，且製開第MZ0000000號舉發違反道路交通管理
      事件通知單，並送達予異議人後，異議人並未依規定自動
      繳納罰鍰或到案，原處分機關即交通部公路總局嘉義區監
      理所臺南監理站乃於九十四年八月十二日，以嘉監南字第
      裁74-MZ0000000號裁決書，裁處罰鍰二千四百元、並記違
      規點數一點、罰鍰限於九十四年九月十一日前繳納、罰鍰
      不繳納(一)自九十四年九月十二日起易處吊扣駕駛執照三個
      月，並限於九十四年九月二十六日前繳送；(二)九十四年九
      月二十六日前未繳送駕駛執照者，自九十四年九月二十七
      日起易處吊銷，並逕行註銷駕駛執照；(三)駕駛執照吊（註
      ）銷後，自九十四年九月二十七日起一年內不得重新考領
      駕駛執照。該裁決書經送達異議人臺南市○區○○里○○
      路○段五０一號三樓之四之戶籍地，並由該址大廈管理委
      員會僱用之管理員「張盛林」代為收受等情，亦有卷附之
      臺南縣警察局第MZ0000000號舉發違反道路交通管理事件
      通知單影本、原處分機關九十五年九月二十一日嘉監南字
      第0950107196號函及函附之該處分機關九十四年八月十二
      日嘉監南字第裁74-MZ0000000號違反道路交通管理事件裁
      決書影本、中華民國郵件掛號郵件收件回執影本各一紙在
      卷可憑。
（四）按處理違反道路交通管理事件，有關文書送達之程式，依
      行政程序法之規定；送達，於應受送達人之住居所、事務
      所或營業所為之；於應送達處所不獲會晤應受送達人時，
      得將文書付與有辨別事理能力之同居人、受僱人或應送達
      處所之接收郵件人員，違反道路交通管理事件統一裁罰基
      準及處理細則第五條、行政程序法第七十二條第一項前段
      、第七十三條第一項分別定有明文。本件異議人之住所係
      臺南市○區○○里○○路○段五０一號三樓之四，有個人
      基本資料查詢列印資料一紙在卷可按，上揭裁決書即已由
      該址大廈管理委員會僱用之管理員「張盛林」代為收受，
      一如前述，自生送達之效力甚明。異議人因未依裁決主文
      繳交罰鍰，復未依限繳送駕駛執照，原處分機關即交通部
      公路總局嘉義區監理所臺南監理站將異議人原先考領之普
      通小型車駕駛執照，於九十四年九月二十七日逕行註銷，
      且一年內即自九十四年九月二十七日起，至九十五年九月
      二十六日止不得重新考領駕駛執照一節，亦有卷附異議人
      之汽車駕照基本資料列印表一紙可稽，故異議人於上開時
      間，其駕駛執照業經註銷仍駕駛小客車行經前述地點，應
      足認定。
五、綜上，異議人駕駛執照業經註銷，於前述時、地仍駕駛其所
    有之上揭自小客車之違規事實雖可認定，然異議人原處分機
    關即交通部公路總局嘉義區監理所臺南監理疏未依現行處罰
    條例第二十一條第一項第四款規定予以裁處，仍依修正前處
    罰條例第二十一條第一項第六款之規定裁處異議人九千元，
    原裁決自有未洽，異議人之異議雖無理由，惟原處分既有上
    開可議之處，應由本院將原處分撤銷，依處罰條例第二十一
    條第一項第四款並參酌違反道路交通管理事件統一裁罰基準
    表之規定，裁定如主文第二項所示之處罰，以資適法。
六、雖有實務見解認為上開嘉監南字第裁74-MZ0000000號裁決書
    中有關罰鍰未依期限繳納而衍生之後續「易處吊扣」、「吊
    銷駕駛執照」等處分，原處分機關須再踐行另為裁處通知及
    送達異議人之相關程序，始為適法妥當，惟查監理機關自八
    十九年七月一日起採用「一次裁罰作業」，即當汽車、機車
    及駕駛人被舉發違反道路交通管理事件後，如車主或駕駛未
    在應到案期限內自動繳納罰鍰或到案聽候裁決，處罰機關乃
    於一個月內依違反道路交通管理事件統一裁罰標準表逕行裁
    決。如有有效牌照或駕照可資易處者，將分階段處罰之內容
    （罰鍰、吊扣、吊銷及逕行註銷）及履行期限，於裁決書中
    一次敘明並送達受處分人；如無有效牌照、駕照可資易處處
    罰者，則就原處分或裁定確定之罰鍰加倍處分並訂定應繳納
    之期限，仍無故不繳納者，將移送法院強制執行並註明各履
    行期限於裁決書送達受處分人，以簡化交通違規之裁決程序
    ，該「一次裁決作業程序」依違規時及裁處時之管理處罰條
    例第六十五條第一項第三款之規定，於受處分人罰鍰不繳納
    時，按其罰鍰數額，易處吊扣汽車牌照或駕駛執照；如再不
    依期限繳送汽車牌照或駕駛執照供吊扣，則吊銷汽車牌照或
    駕駛執照，上開經處分罰鍰，而行為人不繳後之「易處吊扣
    」、不依期限繳照供吊扣則「吊銷汽車牌照或駕駛執照」，
    均係法律明定之「罰鍰不繳」之當然法律效果，不待原處分
    機關另行作成「易處吊扣、吊銷」之行政處分或通知，原處
    分機關亦無裁量是否易處吊扣、吊銷汽車牌照或駕駛執照之
    權限，至多僅可依法訂定其吊扣期間及繳交汽車牌照或駕駛
    執照期限；而法條既明定罰鍰不繳即有易處吊扣、吊銷之後
    續法律效果，行為人即無因易處吊扣、吊銷而遭受額外不可
    測行政侵害之虞，則原處分機關縱未另行通知受處人其駕駛
    執照遭易處吊扣、吊銷，亦不能指為違法。
七、據上論結，應依道路交通管理處罰條例第八十七條第二項、
    道路交通案件處理辦法第二十條前段，裁定如主文。
中　　華　　民　　國　　96　　年　　7　　月　　12　　日
                  交通法庭法　官　鍾邦久
以上正本證明與原本無異。
如不服本裁定應於送達後5日內向本院提出抗告狀（應附繕本）
。
 　　                     書記官　陳慧玲
中　　華　　民　　國　　96　　年　　7　　月　　12　　日
